【裁判字號】    99,消債聲,150
【裁判日期】    991020
【裁判案由】    聲請不免責
【裁判全文】
臺灣高雄地方法院民事裁定           99年度消債聲字第150號
聲  請  人  甲○（台灣）商業銀行股份有限公司
法定代理人  乙○○
聲  請  人  丁○（台灣）商業銀行股份有限公司
法定代理人  戊○○
相  對  人  丙○○
上列當事人聲請消費者債務清理事件，本院裁定如下：
    主  文
債務人丙○○不免責。
    理  由
一、按法院為終止或終結清算程序之裁定確定後，除別有規定外
    ，應以裁定免除債務人之債務。債務人有下列各款情形之一
    者，法院應為不免責之裁定，但債務人證明經普通債權人全
    體同意者，不在此限：一、於七年內曾依破產法或本條例規
    定受免責；二、隱匿、毀損應屬清算財團之財產，或為其他
    不利於債權人之處分；三、捏造債務或承認不真實之債務；
    四、因浪費、賭博或其他投機行為，致財產顯然減少或負擔
    過重之債務，而生開始清算之原因；五、於清算聲請前一年
    內，已有清算之原因，而隱瞞其事實，使他人與之為交易致
    生損害；六、明知已有清算原因之事實，非基於本人之義務
    ，而以特別利於債權人中之一人或數人為目的，提供擔保或
    消滅債務；七、隱匿、毀棄、偽造或變造帳簿或其他會計文
    件之全部或一部，致其財產之狀況不真確；八、故意於財產
    及收入狀況說明書為不實之記載，或有其他故意違反本條例
    所定義務之行為，消費者債務清理條例第132 條、第134 條
    分別定有明文。次按消費者債務清理制度並非在使債務人恣
    意消費所造成之債務，轉嫁予債權人負擔，債務人免責制度
    ，應在鼓勵勤勞誠實之債務人，而非縱容債務人奢侈浪費，
    倘債務人於聲請清算前之相當期間內，利用信用金融之機會
    ，恣意為非屬通常生活所需之鉅額消費或作奢侈性、浪費性
    之消費，而不在意日後履行返還之能力，反而算計本條例中
    之免責制度，濫用清算程序以規避其應負擔之償還責任，自
    與本條例之立法本旨有違。
二、本件聲請意旨均略以：相對人即債務人先前雖經法院裁定准
    予清算在案，惟經聲請人調閱債務人信用卡消費明細帳單及
    現金卡提領明細觀之，其欠款內容多為百貨零售、預借現金
    及電信費用等非必要性之奢侈消費。顯見債務人資金之需求
    已超出日常生活必要之支出，係屬浪費而導致其不可負擔之
    債務，已符合消債條例第134 條第4 款規定。若准予對其為
    免責之裁定，顯然影響債權人權益至鉅，為此聲請准予對相
    對人為不免責之裁定等語。
三、經查：
  （一）本件債務人聲請消費者債務清理事件，前經本院以97年
    度消債清字第19號裁定開始清算程序，然因債務人之清算財
    團之財產不敷清償清算程序費用，本院乃以97年度司執消債
    清字第15號裁定終止清算程序確定在案，有本院97年度消債
    清字第19號、97年度司執消債清字第15號案卷可稽。
  （二）本件清算程序終止後，經部分債權人匯豐（台灣）商業
    銀行股份有限公司（下稱匯豐銀行）及丁○商業銀行股份有
    限公司（下稱丁○銀行）表示不同意免責，有各該債權人之
    函件附卷可稽；是本件應否為免責，自繫於其是否不具消債
    條例第134 條之消極事由而定。惟查，債務人所積欠之債務
    ，多係信用卡及現金卡債務，經聲請人即相對人之債權人提
    出相對人信用卡及現金卡預借現金紀錄核閱之結果，相對人
    於民國92年8 月，即曾以聲請人甲○銀行發行之現金卡預借
    現金新臺幣（下同）50,000元、92年10月預借現金5,000 元
    、92年11月預借現金52,000元、92年12月預借現金46,000元
    、93年1 月預借現金5,000 元、93年2 月預借現金7,000 元
    、93年3 月預借現金17,000元、93 年5月預借現金34,000元
    、93年6 月預借現金17,000元、93 年7月預借現金3,200 元
    、93年8 月預借現金110,000 元、93年9 月預借現金20,000
    元、93年10月預借現金38,000元、93年11月預借現金27,000
    元，總金額高達431,200 元，有恣意提領致使債務持續增加
    之行為。又債務人於聲請清算之際，於財產及收入狀況說明
    書及債權人清冊自承近二年平均月收入約24,265元、每月必
    要支出22,193元（見97年度消債清19號卷第5 頁）。是聲請
    人在每月剩餘金額微薄之狀況下，消極面理應減少開支，量
    入為出，且明知銀行所發行之現金卡，均收取一定程度之利
    息，實不宜輕率舉債或有先用了再說之心態；詎債務人竟未
    衡量自身是否仍有充分之償債能力而持續使用現金卡；且按
    內政部公告91年至94年度高雄市每人每月最低生活費用分別
    為9,559 元至9,711 元間，相對人在無證明有需大筆花費之
    事由，每月平均約預借數萬元之現金花用，顯屬超出其生活
    必要程度，堪認相對人有因浪費行為，致財產顯然減少或負
    擔過重之債務，而生開始清算原因之情事存在。又查，相對
    人已有大量預借現金紀錄，陷入經濟困境，竟自92年至94年
    間，陸續以丁○銀行發行之信用卡預借現金、繳納電信費用
    並於百貨公司為奢侈消費，此有丁○銀行之刷卡消費明細（
    見本院卷第9 頁至35頁）附卷可按，益徵相對人於清償能力
    不足之情形下，猶未撙節開銷，據實控制支出，避免不必要
    之花費以降低負債，則其恣意花費任令債務增加至難以負擔
    ，終致不能清償，堪認係因奢侈、浪費之行為而導致負擔過
    重之債務，自不應予以免責。
四、綜上所述，本院認相對人應確有消費者債務清理條例第134
    條第4 款之事實，而不宜依消費者債務清理條例第135 條之
    規定予以免責。此外本件已據聲請人具狀請求本院勿為免責
    之裁定，足見相對人確未獲有全體債權人同意免責之情無訛
    。揆諸前揭說明，本件相對人依法即不得免責，爰裁定如主
    文。
中    華    民    國    99    年    10    月    20    日
                        臺灣高雄地方法院鳳山分庭
                            法      官  何悅芳
上為正本係照原本作成。
如不服本裁定，應於裁定送達後10日內，以書狀向本院提出抗告
，並繳納抗告費新臺幣1千元。
中    華    民    國    99    年    10    月    20    日
                            書  記  官  陳俐嫺

司法院資訊處製作；財團法人民間司法改革基金會備份。
